【裁判字號】    89,訴,1366
【裁判日期】    891031
【裁判案由】    妨害兵役
【裁判全文】
臺灣板橋地方法院刑事判決                        八十九年度訴字第一三六六號
    公  訴  人  臺灣板橋地方法院檢察署檢察官
    被      告  丙○○
右列被告因妨害兵役案件，經檢察官提起公訴（八十九年度偵字第一一四二六號），
本院判決如左：
    主  文
丙○○無罪。
    理  由
一、公訴意旨略以：被告丙○○係民國（下同）六十七年次役男，受陸軍第一八四五
    梯次常備兵役徵集，應於八十九年三月六日至新竹關東橋駐地報到入營（起訴書
    誤繕為應於八十九年三月六日上午八時到板橋火車站南二門報到集合）。而該徵
    集令於同年二月二十一日由通報義務人即其祖父丁○○簽收。詎丙○○意圖避免
    常備兵之徵集，無故逾入營期限五日仍未前往上開地點報到入營服役。因認被告
    丙○○涉犯妨害兵役治罪條例第四條第五款之罪嫌。
二、按犯罪事實應依證據認定之，無證據不得推定其犯罪事實；不能證明被告犯罪或
    其行為不罰者，應諭知無罪之判決，刑事訴訟法第一百五十四條、第三百零一條
    第一項定有明文。次按為刑事訴訟上證明之資料，無論其為直接證據或間接證據
    ，均須達於通常一般之人均不至於有所懷疑，而得確信其為真實之程度，始得據
    為有罪之認定，若其關於被告是否犯罪之證明未能達此程度，而有合理懷疑之存
    在，致使無從形成有罪之確信，根據「罪證有疑，利於被告」之證據法則，即不
    得遽為不利於被告之認定，此觀諸最高法院七十六年台上字第四九八六號判例意
    旨自明。
三、公訴人認被告丙○○涉犯上開罪嫌，無非係以卷附之妨害兵役調查表、常備兵役
    徵集令收執聯、戶籍謄本各一件為主要論據。被告丙○○於偵查中並未到庭應訊
    ，經本院傳喚被告丙○○到庭，其則堅決否認有何妨害兵役犯行，堅稱：伊完全
    不知道有被徵集之事，伊亦不知伊祖父丁○○有簽收徵集令，伊祖父年事已高，
    且為慢性尿毒病患，長期每週洗腎三次，意識並不清楚，伊祖父並未轉告伊徵集
    令之事等語。
四、經查：妨害兵役調查表之「調查情形欄」上雖記載：「一、六十七年次役男丙○○應徵陸軍常備兵第一八四五梯次，因無原因而未於指定日期前往入營駐地（二
    ０六師六一六旅─新竹關東橋）報到。二、該員徵集令經新莊市思源里里幹事甲○○送達其戶籍地，並經徵處通報人丁○○簽名代收。」字樣，此有該表附卷足
    稽（見偵卷第二頁）。然經本院同時傳喚證人丁○○及甲○○到庭訊問，(1)證人
    丁○○證稱：「（問：該徵集令是否是你簽收的？《提示並告以要旨》是，（問
    ：當時被告丙○○當時有無住在家中？）簽收當時被告有住在家中，只是當天被
    告剛好不在，晚上有回來睡覺，（問：你知不知道你簽收的徵集令是何物？）我
    不知道，（問：在場的證人甲○○有告訴你說要轉告被告丙○○叫他去當兵入伍
    ？）有，但我忘記轉告丙○○了，（問：你簽收徵集令後，你放在何處？）我放
    在抽屜裡，（問：當天晚上被告丙○○有無回去家裡睡覺？）有，（問：你為何
    沒有告訴被告丙○○要去當兵入伍之事？）我年紀太大，事情記不得了，（問：
    你一星期洗幾次腎？）一星期三次，週二、四、六，．．．（問：你確實沒有跟
    被告丙○○講要當兵入伍之事？）我根本就忘記該事了」等語綦詳（見本院八十
    九年十月六日訊問筆錄）。(2)另證人甲○○結證證稱：「（問：該件徵集令是你
    送達給丁○○簽收？《提示並告以要旨》是，（問：為何該徵集令上通報人姓名
    寫丁○○？）因為被告的父母不在，所以寫被告的祖父，（問：依照戶籍謄本上
    戶長是乙○○，為何通報人寫丁○○？）我不知道，我是直接依據徵集令上的通
    報人姓名欄予以送達，被告的戶籍在三十四號，但實際上是住在三十四號四樓，
    三十四號是一個加工廠，被告他們並不是住在三十四號，（問：你是否瞭解被告
    家中情形？）我不了解，我不是住新莊，（問：該徵集令給證人丁○○簽收時，
    有無特別交代證人丁○○要轉告被告丙○○？）有，我還有特別告訴他說徵集的
    時間及地點，且事前要去市公所參加入營座談會，（問：證人丁○○簽收時，有
    無告訴你說被告丙○○並沒有住在家裡，或是他無法聯絡到被告？）他沒有這樣
    講，只是說役男現在不在家，（問：丁○○有無表示他會將該徵集令轉達？）我
    有特別交代丁○○，但是他當時好像沒有什麼反應，因為他當時人不舒服，（問
    ：你去被告家時，乙○○有無在家？）有，（問：你們在談話時，乙○○他也在
    場？）是，且是她來開門的」等語，此亦有本院八十九年十月六日訊問筆錄存卷
    足徵。(3)又證人即被告之祖母乙○○亦證稱：「（問：證人甲○○去你家時，你
    是否知道他是來通知被告丙○○入伍當兵？）我記不得了，（問：你現年？）我
    七、八十歲」等語，此有本院八十九年十月六日訊問筆錄在卷可稽。依上調查可
    知，證人甲○○送達本件常備兵徵集令至被告住處時，由被告之祖父丁○○簽收
    ，然丁○○及乙○○均因年事已高，記憶不清，且甲○○到訪時丁○○身體正巧
    不適，丁○○雖簽收該份徵集令，然其已完全忘記此事，致未轉知被告。其次，
    另經本院向證人丁○○就診之「志豪診所」函查丁○○之身體狀況及意識狀況之
    情形，經該診所函覆稱：「病患丁○○為慢性尿毒洗腎病患，自八十五年八月起
    ，長期每週二、四、六於本院接受洗腎治療，病患亦有氣喘疾病，常常氣喘發作
    ，丁○○目前身體衰弱，日常生活需家人照料，其意識狀況有時清楚，有時無法
    回答，或答非所問，其造成原因可能是因年紀老化，或長期尿毒導致腦部功能退
    化，最近一、二個月來，常發生不願接受定期洗腎治療，故其身體狀況更加變壞
    」，此有志豪診所八十九年十月五日函一紙與所檢附丁○○八十九年九月份之洗
    腎治療紀錄單八張在卷足考。核與被告所辯祖父丁○○意識不清楚乙節及證人丁○○上開所述情節相符，應堪採信。
五、綜上各節以觀，被告之祖父丁○○雖簽收本件常備兵徵集令，然其因已屆高齡，
    且罹病之故，意識狀況經常不清楚，而於簽收本件徵集令之際，亦適巧其身體不
    適，致其完全不知所簽收之徵集令係何意，復忘記轉告或交付徵集令予被告，致
    被告無從知悉徵集情事，故難謂被告主觀上有何妨害兵役之故意或有何避免常備
    兵徵集之意圖。此外，本院復查無其他確切之積極證據足以證明被告丙○○有何
    如公訴人所指犯行，尚屬不能證明被告犯罪，揆諸前開說明，依法應為無罪判決
    之諭知。
據上論斷，應依刑事訴訟法第三百零一條第一項前段，判決如主文。
本案經檢察官徐名駒到庭執行職務
中      華      民      國    八十九    年      十      月    三十一    日
                                      臺灣板橋地方法院刑事第五庭
                                          法  官  陳  翠  琪
右正本證明與原本無異。
如不服本判決，應於判決送達後十日內，向本院提出上訴狀。
                                          書記官  曹  秋  冬
中      華      民      國    八十九    年     十一     月      三      日


司法院資訊處製作；財團法人民間司法改革基金會備份。
